【裁判字號】    90,上,78
【裁判日期】    900717
【裁判案由】    租佃爭議
【裁判全文】
臺灣高等法院臺南分院民事判決  九十年度上字第七八號   Ｋ
      上  訴  人  丙○○(黃仙.
      上  訴  人  乙○○(黃仙.
      被上訴人    甲  ○  ○
右當事人間請求租佃爭議事件，上訴人對於中華民國九十年一月三十一日臺灣臺南地
方法院八十九年度訴更 (一)字第四號第一審判決提起上訴，本院判決如左：
    主    文
上訴駁回。
第二審訴訟費用由上訴人負擔。
    事    實
甲、上訴人方面：
一、聲明：求為判決：(一)原判決廢棄。(二)駁回被上訴人在第一審之訴。
二、陳述：除與原判決記載相同者，茲引用之外，補稱：
（一）查坐落台南縣新巿鄉○○段二號土地面積三一一八公頃，係上訴人之父黃先化
      於民國三十八年六月十四日向被上訴人之父所承租，嗣黃先化病後即由上訴人
      繼承耕作，並無不自任耕作及轉租情事，上訴人自民國八十五年至八十六年間
      曾向新巿鄉公所申請轉作，八十七年種植一期稻谷，同年五月收成後，自同年
      六月至八十七年十二月為轉作期，上訴人仍有犁田，翻土種植蔬菜，嗣因當年
      雨水成災，將系爭耕地沖刷約三分之一成為低窪地帶，上訴人始於八十七年十
      一月間在系爭土地上堆放廢棄土，範圍約三分之一，迨台南縣環保局及新巿鄉
      公所於八十八年三月六日發函制止，上訴人即已清除，並呈報轉作，種植田青
      ，故上訴人並無不自任耕作情事，此有歷年轉作休耕申請書，稻谷收割工資收
      據，買賣稻米收據，翻土除草工資收據附卷可稽，並經證人黃振良於鈞院證實
      確有為上訴人在系爭土地上犁田，翻土及收割稻米等情，至八十七年度雖無申
      請轉作休耕資料，惟此係因上訴人該年度一期曾種植稻米，二期則種植蔬菜，
      故無法向鄉公所申請轉作休耕之補助，此係該年度欠缺申請休耕資料之原因，
      原審未予詳查，遽以上訴人未能提出八十七年度申請休耕之資料，即認上訴人
      未自任耕作，顯有未洽。
（二）上訴人於繼承後均依照黃先化時代耕種之土地範圍按原狀繼續耕作，並未將系
      爭土地與鄰地交換耕作，至被上訴人所指，系爭土地部分面積未經被上訴人同
      意由上訴人之父黃先化私自與鄰地交換耕作云云，因上訴人繼承耕作系爭土
      地後雙方並未曾就系爭土地界址予以測量，上訴人根本不知昔日有無交換土
      地耕作情事，迨被上訴人申請鑑界測量後，上訴人始知悉可能有交換土地耕作
      之事惟究係何人於何時與鄰地交換使用，上訴人並不知悉，殊不能以此歸責
      於上訴人，況系爭土地自民國三十八年六月十四日由上訴人先父承租耕作後，
      數十年來出租人從未主張承租人有與鄰地交換耕作之情事，故縱認被上訴人所
      指交換耕作之情非虛，惟出租人對於交換耕作之事應有同意，否則，豈有長達
      數十年不聞不問之理，遑論原審並未赴現埸勘測，實無從確認究有無交換耕作
      情事，乃原判決未詳審酌，遽認上訴人將系爭土地與他人交換耕作，即屬不自
      任耕作云云，顯失允洽，蓋交換耕作，亦屬自任耕作，與互易相同，各自取得
      所有權，因此即不能與單純交與他人耕作之不自任耕作同日而語。
三、證據：除援用第一審所提證據外，聲請訊問證人張義昌、黃義良。
乙、被上訴人方面：
一、聲明：求為判決：如主文第一項所示。
二、陳述：除與原判決記載相同者，茲引用之外，補稱：
（一）上訴人丙○○於八十八年八月十二日審理時，自認八十七年六月份起運載廢棄
      物進入系爭土地，雖其辯稱為使土壤肥沃以利耕作，然自八十七年六月至十二
      月份，上訴人並未在系爭土地耕作，且系爭土地只有廢棄物，至上訴人雖提出
      八十五年二期、八十六年二期、八十八年二期之農作休耕書，唯獨缺八十七年
      二期及八十八年一期之種植申請書，足證上訴人在八十七年七月至八十八年六
      月已繼續一年以上不為耕作。
（二）另被上訴人於八十六年八月二十三日曾收取承租人寄交之匯票，然此乃八十四
      年至八十五年之租金。依租約第二條約定：租金繳納期間為每季農作物收成後
      一個月內（約半年左右），承租人應按期繳納。然自八十六年八月二十四日至
      八十八年四月二十五日期間整整經過一年八個月，仍未見承租人繳納。且承租
      人所積欠之租金並不影響租賃關係已不存在之事實。
（三）上訴人所提一期稻作收割後（即是八十七年五月份收據）暫放廢棄物三個月，
      早已清除。被上訴人於八十八年一月至五月份間仍發現有大量廢棄物置於該地
      ，至於上訴人所提供復耕土地上之照片，應為八十八年七月間所攝。另上訴人
      所提種植田青之照片，此乃該筆農地之小部份面積，因大部分面積已因土壤變
      質而長不出田青，故上訴人刻意避而不照。
（四）依八十八年四月二十三日鄉公所調解後，各調解委員提議由地主收回耕地，但
      附帶補償，依公告土地現值，減除土地增值稅後餘額三分之一補償承租人。而
      非如承租人所提土地公告價三成一。上訴人載運新市科學園區內神隆製藥廠商
      之廢棄物多時，上訴人辯稱下班時，需以此地耕作補貼家用，於時間上根本不
      符。
（五）上訴人於八十八年六月起運廢棄物入該農地，從未告知被上訴人欲此廢棄物填
      高田地。並敘述被上訴人要求承租人以金錢補償土地損失，否則向環保局告發
      。被上訴人於租佃爭議申請書內一再強調出租人一向本著平常心看待此爭議案
      ，並未有強迫索回之意及行為。上訴人所說欲暫放廢棄物後加以轉作耕作，能
      夠使農地上的土壤更為肥沃、好種植，顯與常情不符，亦違反政府之法律規定
三、證據：援用第一審所提證據。
    理    由
一、被上訴人起訴主張其所有之系爭土地，於三十八年六月十四日即由上訴人之父黃
    先化承租，訂有三七五耕地租賃契約，然系爭土地部分面積未經被上訴人同意，
    黃先化私自與鄰地交換耕作，且黃先化自八十六年六月起即未自任耕作，由上訴
    人丙○○代其父黃先化耕作系爭土地，嗣上訴人丙○○載運廢棄物進入傾倒堆置
    ，並加以燃燒，造成環境污染，被上訴人於八十八年三月一日向台南縣環保局及
    新市鄉公所檢舉上訴人丙○○違反廢棄物清理法第二十條規定，經新市鄉公所於
    八十八年三月六日處罰鍰並限期於三十日內改善，然於告發期間上訴人丙○○仍
    繼續運載廢棄物進入系爭土地，並加以燃燒，至八十八年五月二十七日台南縣新
    市鄉公所回函，係爭土地複查後廢棄物已全部清除完畢，足認承租人即上訴人已
    未自任耕作，上開耕地租約依法應屬無效，經向新市鄉公所耕地租佃委員會申請
    調解，決議「承租人不自任耕作，將該承租耕地，傾倒大量廢棄物，明顯違反三
    七五租約要旨，由出租人收回耕地並終止租約」，再經台南縣政府耕地租佃委員
    會調處，調處決議為「租約土地由出租人收回」，上訴人仍拒不返還土地，爰訴
    請確認兩造間就系爭土地之耕地租賃關係不存在，並依租賃物返還請求權之法律
    關係請求上訴人返還系爭土地。
二、上訴人則以：上訴人丙○○雖於八十七年六月至十一月於系爭土地暫放廢棄物，
    堆放廢棄物之面積約三分之一。八十七年十一月至八十八年七月間在系爭土地放
    置模板，另因幫台灣神隆公司作怪手工作，偶爾會為該公司清運垃圾廢土，從堆
    放廢棄物至八十八年六月皆沒有耕作，然已於八十八年七月復耕，而其餘時間均
    有耕作，八十七年有種植一期稻米，八十八年申報轉作田青。況暫放之廢棄土，
    早已清除，亦無損於耕作。且係因當年雨水成災，將系爭耕地沖刷約有三分之一
    成為低窪地帶，上訴人始將廢棄土堆放，迨台南縣環保局及新巿鄉公所於八十八
    年三月六日發函制止，上訴人即已清除，並呈報轉作種植田青，委無不自任耕作
    情事。至於以地換地早在十幾年前，上訴人未繼承該筆田地前已更換，前出租人
    亦未提出異議。又上訴人不知有最新頒布的條例，規定土地不能暫放廢棄土，直
    到被環保局告發罰款，才知道該行為違法，否則上訴人不會知法犯法。當初上訴
    人開始傾倒廢棄土時，曾告知出租人此塊田地、地勢低窪、遇雨成災、影響耕作
    ，想要以此廢棄土，填高田地，被上訴人不同意，同時被上訴人要求上訴人要以
    金錢補償土地損失，上訴人拒絕，被上訴人揚言上訴人若不在一個禮拜以內補償
    金錢，就要向環保局告發檢舉，以致被告被環保局罰鍰，儘速清理完畢。上訴人
    暫放廢棄土，是在政府鼓勵民間辦理轉作，休耕期，並無損土地正常耕作，只是
    讓土地更為肥沃，好種植，被上訴人不該把土地收回等語，資為抗辯。
三、被上訴人主張其所有之系爭土地於三十八年六月十四日起即由上訴人之父黃先化
    承租，訂有三七五耕地租賃契約，系爭土地部分面積未經被上訴人同意，黃先化
    私自與鄰地交換耕作，而黃先化之子即上訴人丙○○自八十七年六月至八十八年
    四、五月間於系爭土地放置廢棄物，經被上訴人於八十八年三月一日向台南縣環
    保局及新市鄉公所檢舉，新市鄉公所於八十八年三月六日發函對上訴人丙○○處
    罰鍰並限期於三十日內改善，八十八年四月十五日被上訴人再向台南縣環保局提
    出檢舉，八十八年五月二十七日台南縣新市鄉公所複查系爭土地之廢棄物已全部
    清除完畢之事實，業據原告提出台南縣私有耕地租約、現場照片、台南縣政府環
    境保護局八十八年三月十二日八八環四字第五二五０號、台南縣新市鄉公所八十
    八年三月八日八八所清字第二二五八號函及八十八年三月六日八八所清字第二五
    七二號函、台南縣新化地政事務所函及複丈成果圖、土地登記簿謄本、台灣神隆
    公司新建工程車輛出入登記表等件為證，並經原審法院向台南縣環保局及台南縣
    新市鄉公所函查屬實，有台南縣環境保護局八十八年八月二十五日八八環四字第
    二二五九八號函及台南縣新市鄉公所八十八年八月二十四日八八所清字第九七三
    八號函在卷可稽，且為上訴人丙○○所自認（原審之前審八十八年訴字第一二七
    三號卷二五頁反面、四二頁、一六三頁參照），堪信為真實。又被告丙○○於其
    父黃先化臥病期間，已代其父黃先化耕作系爭土地，至黃先化死亡後，並由上訴
    人丙○○單獨繼承系爭土地之承租權，其他繼承人則放棄繼承承租權上訴人丙○
    ○並申請由其辦理耕地租約變更登記等情，業據上訴人丙○○陳明在卷（原審之
    前審八十八年訴字第一二七三號卷一四八頁、一六三頁參照），並有理由書（申
    請租約變更登記，同上卷一六三頁後附）在卷可稽，且為被上訴人所不爭執，亦
    堪信為真。
四、按承租人應自任耕作，並不得將耕地全部或一部轉租與他人，承租人違反此規定
    時，原定租約無效，得由出租人收回自行耕作，或另行出租，耕地三七五減租條
    例第十六條第一項及第二項前段規定甚明。所謂「不自任耕作」，兼指轉租及將
    耕地借與他人使用，或交換耕作，或承租人自己未將租賃物供耕作使用，而擅自
    變更用途，或無正當理由不自耕作而任其荒蕪者而言。又按耕地三七五減租條例
    第十六條第二項所謂原訂租約無效，係指承租人違反前項所定不自任耕作或轉租
    之限制時，原訂租約無待於為終止表示，當然向後失其效力，租賃關係因而歸於
    消滅而言。非謂租賃關係係自始不存在。故出租人應有租賃物返還請求權，此觀
    諸同條項後段：「得由出租人收回自行耕或另行出租」之規定自明。（參照最高
    法院六十三年台上字第五九九號、八十年台再字第一五號判例暨七十一年度台上
    字第四二九四號判決）。又按耕地租約之承租人死亡者，由現耕繼承人繼承承租
    權者，應由現耕繼承人申請辦理租約變更登記，台灣省耕地租約登記辦法第四條
    定有明文。系爭土地由上訴人丙○○代其父黃先化耕作，已如前述，則現耕作人
    即上訴人丙○○自應遵守耕地三七五減租條例之相關規定。查上訴人丙○○既自
    認系爭土地自十幾年前即由其父黃先化與鄰地交換耕作至今，且自八十七年六月
    起系爭土地有放置廢棄物至八十七年十一月左右，八十七年十一月至八十八年七
    月間則在系爭土地放置模板，自八十八年七月始復耕，從堆放廢棄物至八十八年
    六月皆沒有耕作，顯見上訴人丙○○自八十七年六月迄八十八年六月止，均未將
    系爭土地供耕作使用，且前述交換耕作即未自任耕作其承租之耕地，與轉租無異
    ，參諸前開判例意旨及耕地三七五減租條例第十六條第一、二項規定，兩造就系
    爭土地所訂立之耕地租約，自上訴人違反上開不自任耕作或轉租之限制規定時，
    原定租約即已無效，無待於被上訴人為終止之表示，當然向後失其效力，租賃關
    係因而歸於消滅。
五、上訴人丙○○辯稱其餘時間均有耕作，八十七年有種植一期稻米，八十八年申報
    轉作田青，暫放廢棄土早已清除，亦無損此地耕作等情，無非以其所提出之歷年
    轉作休耕申請書、稻穀收割工資收據等件為據。經查，上訴人提出之上開農戶種
    稻及轉作休耕申請書僅有八十五年二期、八十六年二期、八十八年二期三紙（八
    十八年訴字第一二七三號卷四二至四七頁參照），上訴人亦自承無八十七年度申
    請休耕之資料（原審九十年一月八日筆錄參照），況上訴人丙○○於系爭土地上
    放置廢棄物，未自任耕作等情，已如前述，依耕地三七五減租條例第十六條第二
    項規定，原定租約已歸於無效，自不因時間的經過而補正，亦不因治療而生效，
    因之，上訴人丙○○縱於兩造所訂之耕地租約無效後，再自行耕作，亦不能使已
    無效之耕地租約再補正成為有效。另上訴人辯稱交換耕作為原出租人即被上訴人
    之父所同意云云，已為被上訴人所否認，上訴人並未舉證以實其說。至於上訴人
    另稱不知土地不能暫放廢棄土，當初是要以廢棄土填高田地，且在休耕期，無損
    土地之正常耕作云云。經查，依被上訴人所提出上訴人於系爭土地堆置廢棄物之
    照片觀之，上訴人所堆置之廢置物包括廢棄之鋼筋、模板、廢土、石塊、油漆桶
    、木板、木條、椰子殼、紙箱等，並非上訴人所稱僅廢棄土而已，上開之廢棄物
    堆置於農地足以嚴重污染土壤，破壞環境，將使農地無法種植作物，上訴人竟稱
    以上開廢棄物填高田地云云，顯與常情不符，自不足採信。至於未經許可不得任
    意傾倒廢棄物，此為一般人所週知並為廢棄物清理法所禁止，廢棄物清理法早於
    六十三年間即經公布施行，其謂不知新規定云云，亦無可取。證人張義昌證稱他
    父親有與上訴人父親黃仙化交換土地耕作，其證言不足為上訴人未違反耕地三七
    五租約條例不自任耕作之證明，證人黃振良證稱他曾受上訴人雇用在系爭土地上
    犁田等（語均見本院卷四一、四二頁），惟上訴人既在系爭土地上堆棄廢土，不
    自任耕作，已如前述，綜上訴人事後有耕作行為，仍無解於租約無效之事實，上
    訴人上開抗辯，均不足採信。
六、綜上所述，系爭土地既因現耕作人即上訴人丙○○未自任耕作，使原定租約無效
    ，惟上訴人丙○○仍申請續訂租約，有理由書在卷可參，且仍在系爭土地上繼續
    耕作，被上訴人自有確認系爭耕地租約無效之法律上利益。從而，被上訴人本於
    承租人之地位，訴請確認兩造間就系爭土地之耕地租賃關係不存在，並本於租賃
    物返還請求權之法律關係請求上訴人返還系爭土地，洵屬正當，原審予以准許，
    於法並無不合。上訴意旨指摘原判決不當，求予廢棄改判，為無理由，應予駁回
    其上訴。
七、據上論結，本件上訴為無理由，依民事訴訟法第四百四十九條第一項、第七十八
    條、第八十五條第一項前段，判決如主文。
中      華      民      國    九十      年      七      月    十七      日
                                    臺灣高等法院臺南分院民事第一庭
~B1審判長法官  林    金    村
~B2      法官  曾    平    杉
~B3      法官  楊    子    莊
右為正本係照原本作成。
如對本判決上訴，須於判決送達後廿日內向本院提出上訴狀，未表明上訴理由者，應
於上訴後廿日內，向本院提出理由書。
中      華      民      國    九十      年      七      月    二十三    日
                                        法院書記官  董    挹    棻


司法院資訊處製作；財團法人民間司法改革基金會備份。
